ACORDAO-COMPLETO-2416040

ACÓRDÃO 11309/2020 ATA 36/2020 - SEGUNDA CÂMARA

VISTOS, relatados e discutidos estes autos de embargos de declaração opostos por Geraldo Novais Agra Filho em face do Acórdão 5671/2020-TCU-Segunda Câmara, 
ACORDAM os Ministros do Tribunal de Contas da União, reunidos em sessão da 2ª Câmara, ante as razões expostas pelo Relator, e com fundamento nos arts. 32, II, e 34 da Lei 8.443/1992, c/c o art. 287 do RI/TCU, em:
9.1. conhecer dos embargos de declaração para, no mérito, rejeitar-lhes;
9.2. dar ciência desta deliberação aos recorrentes e aos demais interessados.

Embargos de declaração opostos por Geraldo Novais Agra Filho em face do Acórdão 5.671/2020  TCU  2ª Câmara.

Segunda Câmara

Prefeitura Municipal de Carneiros - AL.

3. Interessados/Responsáveis/Recorrentes:
3.1. Interessado: Companhia de Desenvolvimento dos Vales do São Francisco e do Parnaíba (00.399.857/0001-26).
3.2. Responsáveis: Geraldo Novais Agra Filho (XXX.349.854-XX); Luiz Medeiros Nobre (XXX.220.634-XX).
3.3. Recorrente: Geraldo Novais Agra Filho (XXX.349.854-XX).

13.1. Ministros presentes: Ana Arraes (Presidente), Augusto Nardes (Relator) e Raimundo Carreiro.
13.2. Ministro-Substituto convocado: Augusto Sherman Cavalcanti.
13.3. Ministros-Substitutos presentes: Marcos Bemquerer Costa e André Luís de Carvalho.

ACORDAO-COMPLETO-2468596

Acórdão 7986/2021 - Segunda Câmara

AUGUSTO NARDES

Ministro Augusto Nardes.

Trata-se de embargos de declaração opostos por Geraldo Novais Agra Filho (peça 115) em face do Acórdão 5671/2020-TCU-Segunda Câmara (peça 103) , no qual este Tribunal conheceu do recurso de reconsideração interposto pelo embargante contra o Acórdão 1290/2019-TCU-Segunda Câmara, relatado pelo eminente Ministro Raimundo Carreiro (peça 26) , para, no mérito, negar-lhe provimento.
2.	Em face do Acórdão 1290/2019-TCU-Segunda Câmara foram opostos também, pelo Sr. Geraldo Novais Agra Filho, outros embargos de declaração, os quais foram conhecidos e rejeitados mediante o Acórdão 11386/2019-TCU-Segunda Câmara (peça 48) .
3.	Transcrevo a seguir o Acórdão 1290/2019-TCU-Segunda Câmara (peça 26) :
	"[...]
VISTOS, relatados e discutidos estes autos de Tomada de Contas Especial instaurada pela Companhia de Desenvolvimento dos Vales do São Francisco e Parnaíba (Codevasf) , por conta da omissão no dever de prestar contas quanto aos recursos repassados ao Município de Carneiros/AL por meio dos Convênios 5.01.09.0019-00 e 5.01.09.0026-00,
ACORDAM os Ministros do Tribunal de Contas da União, reunidos em Sessão da Segunda Câmara, com fundamento nos arts. 1º, inciso I, 16, inciso III, alíneas "b" e "c", da Lei nº 8.443, de 16 de julho de 1992, c/c os arts. 19 e 23, inciso III, da mesma Lei, e com arts. 1º, inciso I, 209, incisos II e III, 210 e 214, inciso III, do Regimento Interno do TCU, em:
9.1. julgar irregulares as contas do Sr. Geraldo Novais Agra Filho (CPF XXX.349.854-XX) , ex-Prefeito do Município de Carneiros/AL, e condená-lo ao pagamento das quantias abaixo discriminadas, com a fixação do prazo de 15 (quinze) dias, a contar da notificação, para comprovar, perante o Tribunal (art. 214, inciso III, alínea "a", do Regimento Interno) , o recolhimento das dívidas aos cofres da Companhia de Desenvolvimento dos Vales do São Francisco e Parnaíba (CODEVASF) , atualizadas monetariamente e acrescidas dos juros de mora, calculados, respectivamente, a partir das datas de ocorrência abaixo discriminadas, até a data do recolhimento, na forma prevista na legislação em vigor:
	VALOR ORIGINAL (R$) 
	DATA DA OCORRÊNCIA
	CONVÊNIO 

	7.000,00
	19/4/2011
	5.01.09.0019-00

	94.500,00
	10/7/2012
	5.01.09.0019-00

	5.000,00
	17/6/2011
	5.01.09.0026-00

	45.000,00
	29/10/2012
	5.01.09.0026-00

9.2. com fundamento nos arts. 1º, inciso I, 16, inciso III, alínea "a", da Lei 8.443, de 16 de julho de 1992, c/c os arts. 19 e 23, inciso III, da mesma Lei, julgar irregulares as contas do Sr. Luiz Medeiros Nobre (CPF XXX.220.634-XX) , ex-Prefeito do Município de Carneiros/AL, e aplicar-lhe a multa prevista no art. 58, inciso I da Lei nº 8.443, de 16 de julho de 1992, c/c o art. 267 do Regimento Interno, no valor de R$ 7.500,00 (sete mil e quinhentos reais) , com a fixação do prazo de quinze dias, a contar da notificação, para comprovar, perante o Tribunal (art. 214, inciso III, alínea "a", do Regimento Interno) , o recolhimento da dívida ao Tesouro Nacional, atualizada monetariamente desde a data do presente Acórdão até a do efetivo recolhimento, se for paga após o vencimento, na forma da legislação em vigor;	
9.3. aplicar ao Sr. Geraldo Novais Agra Filho (CPF XXX.349.854-XX) a multa prevista no art. 57 da Lei nº 8.443, de 16 de julho de 1992, c/c o art. 267 do Regimento Interno, no valor de R$ 15.000,00 (quinze mil reais) , com a fixação do prazo de quinze dias, a contar da notificação, para comprovar, perante o Tribunal (art. 214, inciso III, alínea "a", do Regimento Interno) , o recolhimento da dívida ao Tesouro Nacional, atualizada monetariamente desde a data do presente Acórdão até a do efetivo recolhimento, se for paga após o vencimento, na forma da legislação em vigor;
9.4. autorizar, desde já, se requerido, o pagamento das dívidas mencionadas nos itens 9.1 a 9.3 acima, em até 36 (trinta e seis) parcelas mensais consecutivas, nos termos do art. 26 da Lei n.º 8.443, de 16 de junho de 1992, c/c o art. 217 do Regimento Interno, fixando aos Responsáveis o prazo de 15 (quinze) dias, a contar do recebimento das notificações, para comprovarem perante o Tribunal o recolhimento da primeira parcela, e de trinta dias, a contar da parcela anterior, para comprovarem os recolhimentos das demais parcelas, devendo incidir sobre cada valor mensal, atualizado monetariamente, os juros devidos, na forma prevista na legislação em vigor;
9.5. alertar os Responsáveis que a falta de comprovação dos recolhimentos de qualquer parcela importará o vencimento antecipado do saldo devedor, nos termos do § 2º do art. 217 do Regimento Interno deste Tribunal;
9.6. determinar à Sec-AL que inclua nas notificações para o pagamento dos valores mencionados nos itens 9.1 a 9.3 o disposto nos itens 9.4 e 9.5, com fundamento no art. 15 e no art. 18, inciso II, alínea "a", da Resolução n.º 170, de 30 de junho de 2004;
9.7. autorizar, desde logo, nos termos do art. 28, inciso II, da Lei nº 8.443, de 1992, a cobrança judicial das dívidas, caso não atendidas as notificações; e
9.8. encaminhar cópia da presente deliberação à Procuradoria da República no Estado de Alagoas, nos termos do § 7º do art. 209 do Regimento Interno do TCU, para adoção das medidas que entender cabíveis, com a informação de que a decisão está sujeita a Recurso de Reconsideração previsto no art. 285 do RI/TCU.
	[...]".
4. 	Desta feita, alegando contradição, obscuridade e omissão no julgado recorrido, o embargante apresentou à peça 115 os argumentos que transcrevo a seguir:
	"[...]
III- SÍNTESE DOS FATOS
	Trata-se de Tomada de Contas Especial nº Processo 000.580/2016-3 instaurada pela Companhia de Desenvolvimento dos Vales do São Francisco e Parnaíba (Codevasf) , devido à omissão no dever de prestar contas quanto aos recursos repassados ao Município de Carneiros/AL, por meio dos Convênios 5.01.09.0019-00 e 501.09.0026-00, que tinham por objeto, respectivamente, a elaboração de projeto básico e a reconstrução de uma passagem molhada no acesso aos Povoados Furnas e Salgadinho e reforma das escolas Joaquim José de Souza, Vereador Abdon Francisco de Lima e Antônio Vitorino dos Santos, e a elaboração de projeto básico e construção de uma passagem molhada na estrada de acesso ao povoado Várzea de Esteira. 
	Através do ACÓRDÃO Nº 5671/2020 - TCU, ora embargado, essa honrada 2ª Câmara conheceu do recurso de reconsideração para julgar improvido, mantendo-se o julgamento de irregularidades das contas do Embargante, bem como a condenação dele ao ressarcimento dos valores repassados pela União, bem como a aplicação de multa.
		No entanto, ao observar toda a decisão, é possível elencar alguns fatos trazidos pela defesa através do recurso que não foram tratados no Acórdão recorrido, sendo, portanto, imprescindível a interposição destes embargos de declaração, com o intuito de ser sanadas as omissões e erro material presente na decisão colegiada. 
IV. DAS RAZÕES RECURSAIS. Do erro de fato. Documentos novos.

	Realizando leitura dos autos, verifica-se que o motivo de não haver a aprovação das contas do Convênio seria o fato de supostamente o embargante não ter comprovado a boa e regular aplicação do recurso, do que decorreria a ausência de comprovação do nexo causal entre a utilização do recurso e a efetiva construção das obras de engenharia.
	Com relação ao Convênio 5.01.09.0019-00 (SIAFI nº 714670) teve por objeto a elaboração de projeto básico e a reconstrução de uma passagem molhada no acesso aos Povoados Furnas e Salgadinho e reforma das escolas Joaquim José de Souza, Vereador Abdon Francisco de Lima e Antônio Vitorino dos Santos, importantes fatos foram equivocamente analisados, data vênia, por essa colenda Câmara.
	Vale destacar que com relação ao mencionado convênio, foram realizadas três transferência eletrônicas relacionadas a este convênio: 02 (duas) , no dia 19.07.2012, respectivamente, R$ 50.375,56 e R$ 19.584,56 e 01 (um) , no dia 14.08.2012, R$ 23.829,88. Conforme os documentos, em anexo, emitidos pelo Gerente Geral, da Caixa Econômica Federal, agência 0712, a beneficiada pelas transferências fora a Construtora Colibri Ltda., empresa que fora vencedora do certame licitatório e contratou com o Município de Carneiros.
	Portanto, Excelência, não se pode falar em saques, conforme relatado no Acórdão, os recursos pagos à empresa se deu por meio de transferência bancária, devidamente comprovadas através de documentos.
	Além do mais, douto relator, a própria CODEVASF reconheceu a execução de 75% das obras que se encontravam no objeto do convênio, além dos mais os questionamentos técnicos feitos pela equipe da concedente caem por terra uma vez que as passagens molhadas estão até o presente momento servindo a população do Município.
	No mais, com relação à contrapartida do Município, os recursos somente seriam depositados em abril e maio de 2013, período em que o ora recorrente não se encontrava mais no cargo de Prefeito Municipal, consoante se verifica dos relatórios emitidos nos sistemas de convênios da administração federal. Vale destacar que o convênio fora aprovado nos termos da proposta apresentada pelo Município, portanto, o valor da contrapartida somente poderia ser exigido a partir daqueles meses.
	Vale destacar que o fim da vigência do convênio seria o dia 10.08.2013, data em que o embargante não exercia o mais o mandato, cujo término se deu em 31.12.2012.
	No mais, há nos autos contratos de prestação de serviços por meio do qual fora contratado o Engenheiro Arthur Lopes da Silva Filho, tendo como objeto a elaboração do projeto básico para reforma das escolas e construção de passagem molhada. Houve publicação no diário oficial da União. Houve movimentação financeira na conta bancária do convênio com o valor respectivo do contrato. O projeto básico fora realizado e as obras com percentual de 75% de executadas, reconhecido pela própria concedente. O engenheiro declarou que recebeu os recursos do Município. As obras estão sendo aproveitadas pela população. Ou seja, considerar que a declaração não comprova o gasto e nexo causal da despesa e desconsiderar todos os fatos mencionados e todas as provas juntadas, ocasionando grave omissão e gravíssimo erro de fato, no entender do recorrente, data vênia.
	Todos os presentes fatos e provas contrapõem as conclusões do Acórdão embargado, de modo deixar transparecer o erro de fato quanto à utilização dos recursos e execução das obras.
	Com relação ao Convênio para construção da passagem molhada Várzea da Esteira, SIAFI 716098, houve o depósito de R$ 5.000,00 (cinco mil reais) , no dia 21.06.2011, conforme extrato da conta bancária nº 14.411-8, agência nº 1103-7, do Banco do Brasil, tal recurso fora direcionado e pago ao engenheiro Arthur Lopes da Silva Filho, contratado legalmente pelo Município, cujo contrato fora devidamente publicado no Diário Oficial da União. Além do que fora executado o projeto. A obra, apesar de ressalvas técnicas, fora executada na proporção dos recursos liberados. Atualmente está em perfeita utilização. Houve declaração do engenheiro no sentido de que recebeu o recurso do Município. Todos estes fatos foram omitidos pelo Acórdão, ocasionando grave erro de fato.
	Vale destacar ainda, que todos os recursos pagos a empresa contrata pela execução das obras se deu por meio de transferência bancária, conforme documentos em anexo. Portanto, há sim nexo causal capaz de comprovar a destinação do recurso. O que se verifica neste TCE é discussão técnica sobre a utilidade ou não da parcela da obra construída à época.
	Apesar de considerar fotos como de pouco valor probante, por qual razão a Codevasf omitiu-se em comparecer à localidade das obras e verificar por meio de seus servidores que as passagens molhadas estão em perfeito estado de uso pela população?
	Requer-se, por isso, já agora, que em respeito ao princípio da verdade material, que se remeta em diligência a presente Tomada de Contas Especial e possibilidade ao embargante produzir a prova mais importante para o deslinde deste processo administrativo que é a execução das obras e sua utilidade para os Munícipes.
	O deferimento de tal diligência possibilitará a busca da verdade real, princípio tão utilizado por esse Egrégio Tribunal de Contas.
	Desta forma, observa-se que o Acórdão recorrido não analisou os documentos acima mencionados, os quais são de extrema importância para o julgamento da causa, notadamente pelo fato de o voto condutor do Acórdão ter enfrentado a matéria como se não houvesse demonstração do nexo causal entre o recurso do convênio e a construção das obras.
	De toda sorte, deveria esse órgão julgador buscar analisar os fatos sobre uma perspectiva constitucionalista, não só para impor responsabilidade ao recorrente, mas sobretudo para efetivar a ampla e irrestrita garantia do contraditório em seu caráter substancial.
	Não desconhecemos a forma cortês e ponderada como o douto Relator conduziu o processo até aqui, inclusive deferindo pedido de dilação do prazo para defesa, mas a nosso sentir deveria ter sido analisados todos os documentos juntados aos autos e não somente aqueles que a Secex-AL entendeu suficientes para condenar o recorrente.
	A esse respeito vejamos o posicionamento do Supremo Tribunal Federal: 
EMENTA: Mandado de Segurança. 2. Cancelamento de pensão especial pelo Tribunal de Contas da União. Ausência de comprovação da adoção por instrumento jurídico adequado. Pensão concedida há vinte anos. 3. Direito de defesa ampliado com a Constituição de 1988. Âmbito de proteção que contempla todos os processos, judiciais ou administrativos, e não se resume a um simples direito de manifestação no processo. 4. Direito constitucional comparado. Pretensão à tutela jurídica que envolve não só o direito de manifestação e de informação, mas também o direito de ver seus argumentos contemplados pelo órgão julgador. 5. Os princípios do contraditório e da ampla defesa, assegurados pela Constituição, aplicam-se a todos os procedimentos administrativos. 6. O exercício pleno do contraditório não se limita à garantia de alegação oportuna e eficaz a respeito de fatos, mas implica a possibilidade de ser ouvido também em matéria jurídica. 7. Aplicação do princípio da segurança jurídica, enquanto subprincípio do Estado de Direito. Possibilidade de revogação de atos administrativos que não se pode estender indefinidamente. Poder anulatório sujeito a prazo razoável. Necessidade de estabilidade das situações criadas administrativamente. 8. Distinção entre atuação administrativa que independe da audiência do interessado e decisão que, unilateralmente, cancela decisão anterior. Incidência da garantia do contraditório, da ampla defesa e do devido processo legal ao processo administrativo. 9. Princípio da confiança como elemento do princípio da segurança jurídica. Presença de um componente de ética jurídica. Aplicação nas relações jurídicas de direito público. 10. Mandado de Segurança deferido para determinar observância do princípio do contraditório e da ampla defesa (CF art. 5º LV) (MS 24268, Relator (a) : Min. ELLEN GRACIE, Relator (a) p/ Acórdão: Min. GILMAR MENDES, Tribunal Pleno, julgado em 05/02/2004, DJ 17-09-2004 PP-00053 EMENT VOL-02164-01 PP-00154 RDDP n. 23, 2005, p. 133-151 RTJ VOL-00191-03 PP-00922) (Grifo nosso) 
	Vejamos a lição dos doutos Luiz Guilherme Marinoni, Sérgio Cruz Arenhart e Daniel Mitidiero, em Código de Processo Civil Comentado, 2016, p. 577/578: 
"O Juiz tem o dever de enfrentar todos os argumentos relevantes - ou fundamentos - arguidos pelas partes em suas manifestações processuais. Isso porque o juiz, por força da caracterização do direito ao contraditório como direito de influência (arts. 5º, LV, CF e 9º e 10, CPC) , constitui sujeito do contraditório, tendo dever de debate com as partes (arts. 93, IX, CF e 11 e 489, § 1º, IV, CPC) . (omissis) 
... argumento relevante é todo aquele que é capaz de infirmar, em tese, a conclusão adotada pelo julgado. Argumento relevante é o argumento idôneo para alteração do julgado. 
Omitindo-se o juiz na análise de argumentos relevantes, não se considera fundamentada a decisão (art. 489, §1º, IV, CPC) , cabendo embargos declaratórios para forçar a análise dos argumentos omitidos (art. 1.022, II, CPC) ." 
	A análise dos documentos acima referidos é questão importantíssima para o deslinde da demanda, apesar de o órgão julgador ter deixado ao largo.
	Em linhas gerais, a conclusão do Acórdão está lastreada na ausência de documentos que evidenciassem a vinculação entre a utilização dos recursos do Convênio e a reconhecida realização das obras, a despeito de não terem sido analisados todos os documentos juntados aos autos.
	Neste diapasão, sabe-se que a escorreita instrução processual aumenta a possibilidade de os órgãos julgadores proferirem decisões justas, portanto há de se ter grande preocupação com o alcance das provas produzidas nos autos, não devendo o Tribunal se contentar com meros indícios.
	Basta lembrar, Excelência, da regra constante do art. 285, § 2º, do RI-TCU, segundo o qual há possibilidade de conhecimento de recurso intempestivo que traga em seu bojo argumentos e fatos novos. Vejamos: 
Art. 285. De decisão definitiva em processo de prestação ou tomada de contas, inclusive especial, cabe recurso de reconsideração, com efeito suspensivo, para apreciação do colegiado que houver proferido a decisão recorrida, podendo ser formulado uma só vez e por escrito, pela parte ou pelo Ministério Público junto ao Tribunal, dentro do prazo de quinze dias, contados na forma prevista no art. 183.
§ 1º Se o recurso versar sobre item específico do acórdão, os demais itens não recorridos não sofrem o efeito suspensivo, caso em que deverá ser constituído processo apartado para prosseguimento da execução das decisões.
§ 2º Não se conhecerá de recurso de reconsideração quando intempestivo, salvo em razão de superveniência de fatos novos e dentro do período de cento e oitenta dias contados do término do prazo indicado no caput, caso em que não terá efeito suspensivo. (Grifo nosso) 
	Esse dispositivo regimental, além de outros com a mesma ratio essendi, deixa transparecer a preocupação que esse honrado Tribunal de Contas tem em analisar o caso buscando sempre o aprofundamento da matéria de modo a se efetivar o princípio da verdade real. 
	Desta forma, os documentos juntados neste momento são de suma importância para o julgamento deste processo, inclusive com a vinculação do recurso à efetiva construção das obras e sua utilidade para a população.
	Por outro lado, deixou-se de analisar a alegação de boa-fé subjetiva do recorrente, uma vez que esse Tribunal de Contas, por seu plenário, exige a presença do elemento volitivo, sem o qual inexiste possibilidade de imputar responsabilidade. Vejamos o resumo dos seguintes Acórdãos: 
Acórdão 249/2010-TCU-Plenário. 
"49. A responsabilidade dos administradores de recursos públicos, escorada no parágrafo único do art. 70 da Constituição Federal (...) segue a regra geral da responsabilidade civil. Quer dizer, trata-se de responsabilidade subjetiva. O fato de o ônus de provar a correta aplicação dos recursos caber ao administrador público não faz com que a responsabilidade deixe de ser subjetiva e torne-se objetiva. Esta, vale frisar, é responsabilidade excepcional, a exemplo do que ocorre com os danos causados pelo Estado em sua interação com particulares - art. 37, § 6º, da Constituição Federal. 
50. A responsabilidade subjetiva, vale dizer, possui como um dos seus pressupostos a existência do elemento culpa."
Acórdão 247/2002-TCU-Plenário. "6. A SIMPLES EXISTÊNCIA DE UM FATO APONTADO COMO IRREGULAR NÃO É SUFICIENTE PARA PUNIR O GESTOR. IMPÕE-SE EXAMINAR OS AUTORES DO FATO, A CONDUTA DO AGENTE, O NEXO DE CAUSALIDADE ENTRE A CONDUTA E A IRREGULARIDADE E A CULPABILIDADE." 
Acórdão 62/2007-TCU-Segunda Câmara TOMADA DE CONTAS ESPECIAL: 
Enunciado 
Descaracterizada a conduta dolosa ou culposa do agente público ou do nexo de causalidade entre a sua conduta e o prejuízo causado ao erário, impõe o provimento, no todo ou em parte, da peça recursal, com a exclusão da responsabilidade dos agentes envolvidos. 
Acórdão 6660/2015-TCU-Segunda Câmara Relator AUGUSTO NARDES 
Enunciado 
A responsabilidade dos gestores perante o TCU é de natureza subjetiva, podendo se originar de conduta comissiva ou omissiva, dolosa ou culposa, cujo resultado seja a violação dos deveres impostos pelo regime de direito público aplicável àqueles que administram recursos da União ou, ainda, aos que, sem deter essa condição, causarem prejuízo aos cofres públicos. 
	O recorrente objetiva que seus argumentos sejam analisados em sua plenitude, de modo a possibilitar a efetiva concretização do contraditório e da ampla defesa.
	Por outro lado, a vontade Constitucional não se encontra direcionada ao atendimento de formalidades procedimentais, argumentar tão somente que a responsabilidade decorre do art. 70, parágrafo único, da CF, sem analisar o contexto fático antecedente que envolve a causa, é negar vigência a outros dispositivos constitucionais que representam a pedra angular do Estado Democrático de Direito, em cujas bases se alicerça nossa República.
	Se estivéssemos diante de uma ação penal, poderíamos concluir que a responsabilidade atribuída ao recorrente decorreria de "projeto de responsabilidade penal objetiva", veementemente criticada pelo douto Luiz Flávio Gomes: 
Autorizar uma acusação genérica significa, em última análise, facultar a tramitação de um "projeto" de responsabilidade penal objetiva. Um ou alguns dos acusados dela está fazendo parte não pelo que fez mas pelo que é. Dela faz parte não porque tenha efetivamente contribuído para o delito, de forma dolosa ou culposa, senão porque é sócio, administrador, proprietário, gerente etc. A história do Direito penal, que partiu da vingança privada para a forma civilizada de Justiça, faz parte da História da evolução da civilização. Nos dias atuais, em pleno século XXI, depois que o homem foi à Lua, que a informática revolucionou as relações globais etc., conceber uma acusação genérica (que é projeto de responsabilidade objetiva) constitui, com a devida vênia, um grave retrocesso. Mesmo porque, na base de uma denúncia genérica está uma presunção: a de que o acusado participou dolosa ou culposamente do fato. Em termos de presunção, a de maior valor é a da inocência. Nenhuma outra lhe pode sobrepujar
	Por essa razão, o embargante requer que sejam analisados todos os documentos juntados aos autos, notadamente os mencionados por ocasião da interposição destes embargos, além de que sejam enfrentados os argumentos lançados, especialmente o de necessidade de diligenciar o processo para realização de vistoria, além de melhor cotejo dos fatos ao analisar o elemento subjetivo. 
IV. DOS EFEITOS INFRINGENTES
	Inobstante a presente espécie recursal ser remédio destinado ao esclarecimento ou integração do julgado, não há negar a possibilidade de alteração do conteúdo da decisão embargada quando do acolhimento dos embargos de declaração, a teor do § 7º do Art. 287 do RI/TCU. 
	Por sua vez, tomamos de empréstimo a lição dos doutrinadores, Nelson Nery Júnior e Rosa Maria de Andrade Nery: 
11. Caráter infringente. Suprimento de omissão. Outra hipótese comum de EDcl modificadores da decisão embargada ocorre quando o vício apontado é o de omissão do julgado. A infringência é de mera decorrência do suprimento da omissão e não ofende o sistema recursal do Código (Nery, Recursos, n.3.4.1.1, p. 304/305) . Na verdade não haverá propriamente infringência do julgado, mas decisão nova, pois a matéria não foi objeto de consideração pela decisão embargada. (...) 
Por fim, nossos Tribunais comungam do mesmo entendimento: 
Efeitos modificativos. Cabimento. Os embargos declaratórios podem ter efeitos modificativos se, ao suprir-lhe a omissão, outro aspecto da causa tenha de ser apreciado como consequência necessária (STJ, 3ª T., REsp 63558-6- SP, rel. Min. Eduardo Ribeiro, v.u., DJU 19.8.1996, Ements STJ 16,301,148) . No mesmo sentido (...) 
	Assim, não resta dúvida que ao acolher os presentes embargos, essa douta relatoria deverá julgar aprovadas as contas com ressalvas, bem como, alternativamente, a redução do valor do ressarcimento e da multa aplicada.
	[...]".
5. 	Alfim, após trazer os argumentos supra transcritos, o embargante formula o pleito transcrito a seguir (peça 115, item IV) , verbis:
	"[...]
	IV - DOS REQUERIMENTOS
	Por todo o exposto, requer a: 
	1 - o recebimento dos embargos de declaração por tempestivo, para, no mérito, dar-lhe provimento, suprindo as omissões verificadas e os erros de fato, emprestando-lhes efeitos infringentes, para modificar o Acórdão por omissão sobre pontos importantes que interferem diretamente no mérito da TCE, julgando-se as contas aprovadas com ressalvas.
	2 - Não sendo este o entendimento que o processo seja baixado em diligência, para que se realize vistorias nas obras e sejam atestadas suas funcionalidades.
	Por fim, requer que toda e qualquer intimação seja realizada em nome do causídico que subscreve este recurso. 
	Requer-se a juntadas de diversos documentos, cópias de contratos, comprovantes de pagamentos, extratos bancários, ofícios da Prefeitura Municipal de Carneiros dentre outros.
	[...]".
	É o relatório.

Henrique José Cardoso Tenório - OAB/AL 10.157.

Não atuou.

EMBARGOS DE DECLARAÇÃO EM FACE DE RECURSO DE RECONSIDERAÇÃO. TOMADA DE CONTAS ESPECIAL. COMPANHIA DE DESENVOLVIMENTO DOS VALES DO SÃO FRANCISCO E PARNAÍBA (CODEVASF). OMISSÃO NO DEVER DE PRESTAR CONTAS QUANTO AOS RECURSOS REPASSADOS AO MUNICÍPIO DE CARNEIROS/AL POR MEIO DOS CONVÊNIOS 5.01.09.0019-00 E 5.01.09.0026-00. CONHECIMENTO. AUSÊNCIA DE OMISSÃO, CONTRADIÇÃO OU OBSCURIDADE. TENTATIVA DE REDISCUSSÃO DO MÉRITO. REJEIÇÃO.

TOMADA DE CONTAS ESPECIAL (TCE)

não atuaram.

Trata-se de embargos de declaração opostos por Geraldo Novais Agra Filho (peça 115) em face do Acórdão 5671/2020-TCU-Segunda Câmara (peça 103) , no qual este Tribunal conheceu do recurso de reconsideração interposto pelo embargante contra o Acórdão 1290/2019-TCU-Segunda Câmara, relatado pelo eminente Ministro Raimundo Carreiro (peça 26) , para, no mérito, negar-lhe provimento.
2.	Em face do Acórdão 1290/2019-TCU-Segunda Câmara foram opostos também, pelo Sr. Geraldo Novais Agra Filho, outros embargos de declaração, os quais foram conhecidos e rejeitados mediante o Acórdão 11386/2019-TCU-Segunda Câmara (peça 48) .
3.	Os embargos merecem ser conhecidos, porque atendidos os pressupostos de admissibilidade aplicáveis à espécie.
4.	No tocante às preliminares de mérito, bem assim ao caráter pedagógico que deve ser conferido às deliberações deste Tribunal de Contas, registro que os embargos de declaração são, em regra, recurso integrativo, objetivando extirpar da decisão embargada, além da obscuridade e contradição, a omissão. Do mesmo modo, o entendimento doutrinário e jurisprudencial sobre a matéria é o de que tais espécies de falhas são aquelas decorrentes do próprio julgado e que prejudicam a sua perfeita compreensão, e não aquelas que bem entenda o embargante, muito menos como meio transverso visando impugnar os fundamentos da decisão atacada.
5.	No mesmo sentido a jurisprudência dos tribunais pátrios, da qual reproduzo excerto do voto condutor da seguinte deliberação do egrégio STJ, a rememorar que os declaratórios:
" (...) objetivam expungir da decisão embargada, o vício da omissão, entendida como aquela advinda do próprio julgado e prejudicial à compreensão de causa, e não aquela que entenda o embargante, ainda mais como meio transverso a impugnar os fundamentos da decisão recorrida." (STJ, EDcl REsp 351490, DJ 23/09/2002) .
6.	Essa compreensão é também do egrégio Supremo Tribunal Federal (STF) , consoante se extrai do seguinte julgado:
"EMENTA: EMBARGOS DE DECLARAÇÃO NO RECURSO ORDINÁRIO EM HABEAS CORPUS. PENAL E PROCESSUAL PENAL. INEXISTÊNCIA DE OBSCURIDADE, CONTRADIÇÃO OU OMISSÃO. AUSÊNCIA DE VÍCIO APTO A ENSEJAR QUALQUER DAS HIPÓTESES DE CABIMENTO DOS EMBARGOS DE DECLARAÇÃO. PRETENSÃO DE REDISCUTIR MATÉRIA JÁ DECIDIDA. EFEITOS INFRINGENTES. IMPOSSIBILIDADE. EMBARGOS DECLARATÓRIOS DESPROVIDOS. 
1. Os embargos de declaração são cabíveis quando houver, na sentença ou no acórdão, obscuridade, contradição ou omissão. Inexistentes quaisquer desses vícios, não se pode falar em cabimento do recurso de embargos de declaração. 
2. A pretensão de rediscutir a matéria de fundo constante da impetração é inviável na via estreita dos embargos declaratórios, máxime quando inexiste nulidade processual a ser sanada. 
3. In casu, verifica-se que a pretensão do embargante é o rejulgamento da impetração, inviável na via estreita dos embargos declaratórios. 
4. Embargos declaratórios desprovidos.
 (Emb. Decl. no Recurso Ordinário em Habeas Corpus 121.103 Distrito Federal. Rel.: Min. LUIZ FUX. Julg. 31/5/2016 - destaquei) ".
7.	Complementando, resta assente nesta Corte de Contas que não há omissão apta ao acolhimento de embargos de declaração quando a matéria é enfrentada na instrução da unidade técnica que consta do relatório e integra as razões de decidir da deliberação embargada, bem assim, na hipótese de haver aspectos divergentes entre o encaminhamento por ela proposto e o que foi compreendido pelo julgador, quando tais questões são objeto de considerações específicas. Nessa linha os Acórdãos 463/2007, 1.861/2009, 3.111/2014, 302/2015, 2.309/2015, e 294/2016, do Plenário; 1.576/2007, 663/2008, 5.589/2009, 3.339/2013, e 131/2015, da 1ª Câmara; e 268/2007, 133/2008 e 8.345/2016, da 2ª Câmara.
8.	Adotadas essas premissas, passo ao exame do mérito dos presentes embargos, anotando, desde já, que inexistem os vícios suscitados pelo recorrente no Acórdão 5671/2020-TCU-Segunda Câmara, mediante o qual este Tribunal apreciou recurso de reconsideração interposto pelo embargante contra o Acórdão 1290/2019-TCU-Segunda Câmara.
9.	No voto que integrou o Acórdão 1290/2019-TCU-Segunda Câmara, cujos trechos transcrevo a seguir, o relator a quo, eminente Ministro Raimundo Carreiro, assim examinou a defesa então apresentada pelo ora embargante, verbis:
	"[...]
2.	Conforme já delineado no relatório precedente, a presente Tomada de Contas Especial foi instaurada por conta da omissão no dever de prestar contas quanto aos recursos repassados ao Município de Carneiros/AL por meio dos Convênios 5.01.09.0019-00 e 5.01.09.0026-00, que tinham por objeto, respectivamente, a elaboração de projeto básico e a reconstrução de uma passagem molhada no acesso aos Povoados Furnas e Salgadinho e reforma das escolas Joaquim José de Souza, Vereador Abdon Francisco de Lima e Antônio Vitorino dos Santos, e a elaboração de projeto básico e construção de uma passagem molhada na estrada de acesso ao povoado Várzea da Esteira.
3.	Os recursos de ambas as avenças foram integralmente repassados e utilizados no mandato do Sr. Geraldo Novaes Agra Filho, que transcorreu de 2009 a 31/12/2012. Todavia, como ambos os convênios foram sucessivamente prorrogados, com suas vigências se estendendo até o mandato do prefeito sucessor, Sr. Luiz Medeiros Nobre (gestão 1/1/2013 em diante) , este também foi incluído no polo passivo da presente TCE.
4.	Com efeito, devidamente citados, somente o Sr. Geraldo Novaes Agra Filho ofertou alegações de defesa (peça 20) .
5.	Em resumo, sustentou:  (i)  que as reformas das escolas Vereador Abdon Francisco de Lima e Joaquim José de Souza (Convênio 5.01.09.0019-00) foram realizadas com recursos próprios e não do convênio, e que o referido convênio teve sua vigência estendida até o dia 30/4/2013, já na gestão do prefeito sucessor, de modo que caberia a ele prestar as contas;  (ii) que houve alteração no convênio para excluir do seu objeto a reforma das referidas escolas, o que teria ocorrido com o ajuste no plano de trabalho para a adequação realizada (peça 20, p. 4) e que as reformas das escolas não puderam esperar o longo tempo até a aprovação do convênio, tendo em vista a necessidade de funcionamento urgente (peça 20, p. 4) ;  (iii) que teria havido contratação específica para a realização do projeto básico dos serviços de engenharia contratados, o que poderia ser comprovado mediante relação da folha de pagamentos do município;  (iv) que a recuperação da escola Antônio Vitorino teve seu valor licitado em R$ 25.090,98, e que os serviços teriam sido totalmente executados, conforme se poderia comprovar mediante relatório fotográfico do antes e depois (não juntado aos autos) , sustentando ainda que do valor licitado, somente foram liberados e pagos R$ 19.584,56, ficando um saldo de R$ 5.506,42, e que a gestão sucessora teria acompanhado a efetiva execução e realização das obras (peça 20, p. 6-7) ;  (v) que, na execução de obra da Passagem Molhada, a Codevasf teria solicitado alterações na obra executada com a condição de que somente aceitaria a obra se fosse apresentado laudo técnico justificando as alterações, que teria havido desídia ou má-fé do gestor sucessor, por deixar transcorrer o prazo sem que a administração municipal apresentasse a justificativa solicitada, ocasionando a não aceitação dos serviços executados e reconhecidos pela Codevasf no valor de R$ 75.455,52 (peça 20, p. 7) , que caso as justificativas não sejam acatadas, caberia a responsabilidade do atual gestor, já que o defendente não era mais gestor e não tomou ciência da comunicação efetivada pela Codevasf para corrigir eventuais distorções na execução.
6.	As alegações ofertadas, com efeito, não têm o condão de comprovar a boa e regular aplicação dos recursos em questão, mesmo porque, como bem destacou a Unidade Técnica, praticamente se limita a reproduzir os mesmos argumentos já rechaçados na fase interna, conforme item 20 da instrução contida à peça 4.
7.	Com relação às reformas das escolas Vereador Abdon Francisco de Lima e Joaquim José de Souza (Convênio 5.01.09.0019-00) , o argumento do ex-gestor não lhe beneficia, muito pelo contrário, confirma que os recursos repassados ao Município - e por ele geridos - não foram utilizados nas referidas obras. Ademais, os documentos comprobatórios de despesas apresentados pelo município se referem a outros serviços, diversos destes em questão (vide peça 1, págs. 212/213 e 216) .
8.	No que pertine à execução dos serviços de recuperação da escola Antônio Vitorino dos Santos, observa-se que, ao contrário do que disse o ex-gestor, apesar de ter havido o pagamento em 19/7/2012 para a realização do serviço, a Codevasf verificou em visita técnica realizada em 10/12/2012 que nenhum serviço havia sido executado (peça 1, p. 194-198 e 206) .
9.	Quanto à construção de obras da passagem molhada, no acesso aos povoados Furnas e Salgadinho (convênio 5.01.09.0019-00) , como bem disse a Unidade Técnica, não socorre ao responsável o argumento de que caberia ao gestor sucessor adotar providências quanto à necessidade de correção da inconformidade na obra, pois as imperfeições nas obras foram objeto de comunicação à gestão municipal ainda durante o mandato do responsável, em 4/12/2012 (peça 1, p. 218) , sem que nenhuma providência ou justificativa fosse apresentada ao órgão concedente, durante a vigência do convênio, nem pelo defendente, tampouco pelo gestor sucessor. Não bastase, o novo laudo e novo projeto apresentado após o encerramento do convênio não se adequaram ao plano de trabalho aprovado, além do fato de que foi atestado pela fiscalização que os serviços continuam inacabados (peça 1, págs. 334/348) .
10.	A questão da suposta contratação específica para a realização do projeto básico dos serviços de engenharia contratados, por sua vez, igualmente não encontra amparo nos autos, pois, a despeito das alegações do responsável, a Codevasf relatou que não foram comprovados os pagamentos ao profissional contratado para tanto, com recursos de nenhum dos dois repasses (peça 1, p. 230, peça 2, p. 112-114, 154-159) , não tendo também havido, com a defesa, comprovação da utilização dos recursos para pagamento do engenheiro, embora os recursos tenham sido sacados das contas específicas.
11.	Por fim, no que se relaciona à execução de obra da Passagem Molhada, o responsável também não comprovou a boa e regular aplicação dos recursos que geriu. Neste particular, consoante demonstrado na instrução final da Unidade Técnica, o Município recebeu a quantia de R$ 50.000,00, tendo efetuado o pagamento da nota fiscal no valor de R$ 44.340,60 (peça 20, p. 22-23 e 46) . Com efeito, em relação à parte executada da obra, a Codevasf constatou que estava em desacordo com o previsto no Plano de Trabalho, e solicitou alterações na obra executada, exigindo o recobrimento mínimo de 80cm sobre a geratriz superior do tubo, conforme previsto no projeto básico, ou que o convenente apresentasse um laudo técnico consistente elaborado por projetista, justificando as alterações no projeto e atestando a capacidade estrutural do recobrimento executado para suportar as cargas oriundas do tráfego no referido local (peça 20, p. 7; peça 1, p. 220; peça 2, p. 112-114) . Nenhuma das duas providências foi atendida, não tendo o objeto convenial, por conseguinte, sido atendido.
12.	Nesse contexto, a rejeição das alegações de defesa, e, por conseguinte, das contas do Sr. Geraldo Novaes Agra Filho é medida que se impõe, com sua condenação em débito e em multa.
	[...]".
10.	Ao examinar o recurso de reconsideração interposto pelo Sr. Geraldo Novais Agra Filho, acolhi e incorporei às minhas razões de decidir o exame minucioso empreendido pela Serur, conforme trechos do voto por mim proferido (peça 104) , cujos trechos transcrevo a seguir, ipsis litteris:
	"[...]	
4.		Ratifico o conhecimento do recurso, ante o preenchimento dos requisitos de admissibilidade previstos para a espécie.
5.		No mérito, o recorrente argumenta, no essencial, que (peça 58) :
		a) não se apropriou dos recursos do convênio e teria sido condenado pelo TCU "por conta da omissão no dever de prestar contas" dos recursos repassados;
		b) as fotos juntadas ao recurso comprovariam o adequado emprego dos recursos repassados na execução dos objetos dos ajustes;
		c) não teria agido de má-fé sendo, portanto, incabível a sua responsabilização;
		d) caberia responsabilizar exclusivamente o Município, principalmente pelo débito apurado, por haverem sido para este ente os recursos pecuniários em foco;
		e) não seria cabível a aplicação de multa, pela suposta ausência, no julgamento impugnado, de "parâmetro ou fundamentação para a aplicação da multa".
6.		Não lhe assiste razão. Conforme exame minucioso empreendido pela Serur, cujos fundamentos acolho e incorporo às minhas razões de decidir, são incabíveis os argumentos do Sr. Geraldo Novais Agra Filho apresentados no recurso em exame.
7.		A argumentação do recorrente relativa à: (a) inexistência de má-fé; (b) responsabilização exclusiva do Município, principalmente pelo débito apurado, sob o argumento equivocado de haverem sido destinados para este ente os recursos pecuniários em foco; e (c) descabimento de aplicação de multa - foram minuciosamente examinadas e rejeitadas pela instrução da Serur, com base na legislação em vigor e na jurisprudência desta Corte de Contas, sendo improcedentes as alegações do Sr. Geraldo Novais Agra Filho para tais pontos.
8.		No tocante à comprovação da boa e regular aplicação dos recursos dos Convênios em exame, o recorrente não trouxe nenhuma evidência ou argumento capaz de desconstituir o Acórdão combatido. Destaco a seguir os principais fundamentos da instrução da Serur relativos aos argumentos do recorrente buscando desconstituir o débito que lhe foi imputado: 
		a) em relação à pretensa comprovação do bom e regular emprego dos recursos, diversamente do alegado, o julgamento impugnado não se fundou em omissão no dever de prestar contas, mas na não comprovação do regular emprego dos recursos repassados;
		b) fotos têm reduzido valor probatório se não estiverem acompanhadas de elementos capazes de demonstrar o nexo entre o desembolso dos recursos recebidos da União e os comprovantes de despesas apresentados;
		c) a mera declaração por parte de quem tenha prestado serviços remunerados no sentido de que recebeu o pagamento por sua execução não constitui prova nem do próprio pagamento nem do nexo de causalidade entre este e os recursos repassados;
		d) cabe destacar, por fim, que os recursos foram sacados da conta bancária para a sua movimentação, o que impossibilita do controle administrativo do seu emprego, como é pacífico na jurisprudência do Tribunal.
9.		Cabível, portanto, conhecer e negar provimento ao recurso interposto pelo Sr. Geraldo Novais Agra Filho.
	[...]".
11.	Agora, em sede de embargos de declaração, o Sr. Geraldo Novais Agra Filho busca, mais uma vez, rediscutir o mérito da presente Tomada de Contas Especial, argumentando, no essencial, que as obras objeto dos Convênios teriam sido regularmente executadas requerendo que o TCU determine a realização de diligência "para que se realize vistorias nas obras e sejam atestadas suas funcionalidades".
12.	Não assiste razão ao embargante.
13.	Todos os documentos acostados aos autos foram exaustivamente examinados, em sede de recurso de reconsideração, não somente pela Secretaria de Recursos (Serur) , cujo parecer incorporei às minhas razões de decidir, como também por este Relator, e apreciados pelos Ministros que compõem a Segunda Câmara desta Corte de Contas.
14.	Não cabe, em sede de embargos de declaração, rediscutir o mérito deste processo, tampouco cabe ao TCU determinar a realização de diligências ou inspeções para avaliar se os Convênios em exame foram executados, uma vez que o ônus da prova da boa e regular execução das despesas desses Convênios cabe ao responsável e não a esta Corte de Contas.
15.	Cabível, assim, rejeitar os embargos apresentados.
	Com essas considerações, voto por que seja adotado o acórdão que ora submeto à deliberação deste Colegiado.
TCU, Sala das Sessões Ministro Luciano Brandão Alves de Souza, em 13 de outubro de 2020.
Ministro JOÃO AUGUSTO RIBEIRO NARDES 
Relator